【裁判字號】    94,簡上,23
【裁判日期】    951219
【裁判案由】    確認通行權存在
【裁判全文】
臺灣花蓮地方法院民事判決              94年度簡上字第23號
上  訴  人  乙○○
被  上訴人  丁○○○
訴訟代理人  丙○○
被  上訴人  財政部國有財產局台灣北區辦事處花蓮分處
法定代理人  甲○○
訴訟代理人  庚○○
            戊○○
上列當事人間請求確認通行權存在事件，上訴人對於中華民國94
年3月23日93年度玉簡字第32號第一審判決提起上訴，本院於95
年11月28日言詞辯論終結，判決如下：
      主  文
上訴駁回。
第二審訴訟費用由上訴人負擔。
      事 實 及 理 由
壹、兩造爭執要旨
一、上訴人起訴主張：
  (一)上訴人所有坐落花蓮縣富里鄉○里段2754地號土地（下稱27
    54地號土地）及向被上訴人財政部國有財產局台灣北區辦事
    處花蓮分處（下稱花蓮分處）承租花蓮縣富里鄉○里段2741
    地號土地（下稱2741地號土地），與公路並無適宜之聯絡，
    致不能為通常使用，均屬袋地。上訴人因從事農作物耕作維
    生，必須通行被上訴人花蓮分處管理之花蓮縣富里鄉○里段
    2755地號國有土地（下稱2755地號土地）、被上訴人丁○○
    ○所有同段2753-1地號土地（下稱2753-1地號土地）及被上
    訴人丁○○○向被上訴人花蓮分處所承租之同段2758-2地號
    國有土地（下稱2758-2地號土地）內如附圖所示編號(1)-(3)
    部分土地。以往上開3筆土地尚有一道路可對外聯絡通往公
    路，且為唯一聯絡通往公路之道路，上訴人經過上開道路均
    無阻礙，詎被上訴人丁○○○於民國93年1月間，將該道路
    摧毀，並種植柑橘樹苗，致原告無法通行至對外聯絡之產業
    道路（該產業道路位於花蓮縣富里鄉○里段2758-1地號土地
    上），為此爰依民法第787條之規定，請求確認上訴人對被
    上訴人所有坐落花蓮縣富里鄉○里段2755、2753-1、2758-2
    地號土地，有如附圖所示編號(1)-(3)道路之通行權。
  (二)按袋地通行權，非以袋地與公路有聯絡為已足，尚須使其能
    為通常之使用，而上訴人之土地為農地使用，基於農業機械
    化之需求，依耕耘機通過所需之寬度，應以3公尺為適當。
    再按民法第787條第2項所謂通行必要範圍內，周圍地損害最
    少之處所及方法，應依土地坐落位置、地點、地區特性及進
    出是否自由通行無礙等實地情形加以考量，而非僅依所占土
    地面積之價值為判斷標準，然原審僅以土地公告現值作為計
    算損害最少之依據，顯屬錯誤。（原審為上訴人敗訴之判決
    ，上訴人聲明不服，提起上訴。）
  (三)並聲明：1.原判決廢棄；2.確認上訴人對被上訴人所有坐落
    花蓮縣富里鄉○里段2755、2753-1、2758-2地號土地，有如
    附圖所示編號(1)-(3)道路之通行權。
二、被上訴人則以：
  (一)被上訴人丁○○○方面：上訴人主張通行如附圖所示編號(1)
    -(3)部分土地，將經過被上訴人丁○○○所承租之2753-1地
    號國有土地，其上有被上訴人丁○○○所搭蓋現供自住使用
    之建物，並切割被上訴人丁○○○所有2758-2地號土地，致
    被上訴人丁○○○就上開 2筆土地使用之完整性構成妨害，
    造成被上訴人丁○○○更大之損害。況上訴人主張通行權之
    道路，並非既成道路，而係上訴人以怪手強行通過所致。又
    原審判決附圖二編號之道路，因訴外人己○○同意上
    訴人通行其所有花蓮縣富里鄉○里段2756地號土地（下稱27
    56地號土地），所造成損害較少，因此同意上訴人通行該道
    路，上訴人自不應無視他人損害，堅持通行如附圖所示編號
    (1)-(3)部分之道路等語資為抗辯。並聲明：上訴駁回。
  (二)被上訴人花蓮分處方面：上訴人主張通行之被上訴人花蓮分
    處管理之2755地號國有土地，使用地類別為丙種建築用地，
    93年間公告現值為每平方公尺400元，2753-1地號國有土地
    也是丙種建築用地，相較周圍鄰地即訴外人己○○所有2756
    地號土地，使用地類別為林業用地，93年間公告現值為每平
    方公尺35元，顯然被上訴人花蓮分處土地之價值較鄰地為高
    ，故上訴人主張通行之國有土地顯非損害最少之處所及方法
    等語以資抗辯。並聲明：上訴駁回。
貳、本院之判斷：
一、本件上訴人主張其所有2754地號土地及所承租2741地號土地
    ，與公路無適宜之聯絡致不能為通常之使用，確為袋地乙節
    ，業經原審及本院履勘現場查明屬實，有原審勘驗筆錄及本
    院履勘筆錄在卷可稽，並為兩造所不爭執，堪信屬實。惟上
    訴人主張須通行南面如附圖所示編號(1)-(3)部分土地（即依
    序鄰接被上訴人花蓮分處所管理2755地號國有土地、被上訴
    人丁○○○所承租2753-1地號國有土地、被上訴人丁○○○
    所有2758-2地號土地），始得與公路相通，且係最少損害之
    處所及方法，此為被上訴人所否認，並以上開情詞置辯。是
    本件所應審究者，厥為：上訴人主張之通行方案（即如附圖
    所示編號(1)-(3)部分土地）是否為一於通行必要之範圍內，
    擇其周圍地損害最少之處所及方法？茲審酌如后：
  (一)按土地因與公路無適宜之聯絡致不能為通常使用，所有權人
    固得通行周圍地以至公路，惟該項通行權並非漫無限制，仍
    應於通行必要之範圍內，擇其周圍地損害最少之處所及方法
    為之，為民法第787條第2項所明定。又所謂「通行必要範圍
    內，周圍地損害最少之處所及方法」，應依社會通常之觀念
    ，就附近周圍地之地理狀況、相關公路之位置、與通行必要
    土地之距離、相鄰土地利用人之利害得失以及其他各種情事
    ，按具體事例斟酌判斷之。本件上訴人所有2754地號土地及
    所承租2741地號土地，固為袋地，已如前述，惟其主張通行
    被上訴人土地之方案（即如附圖所示編號(1)-(3)部分土地，
    下稱乙道），與被上訴人同意上訴人通行如原審判決附圖二
    所示編號部分土地（依序為被上訴人花蓮分處管理之
    2755地號土地、訴外人己○○所有之2756地號土地、被上訴
    人丁○○○所有之2758-2地號土地，下稱甲道）相較，並非
    對周圍地損害最少之處所及方法，其理由如下：
    1.乙道所占土地面積合計為134平方公尺（2758-2地號76
      平方公尺、2753-1地號34平方公尺、2755地號24平方
      公尺），而甲道所占土地面積合計為86平方公尺（2755
      地號56平方公尺、2756地號24平方公尺、2758-2地號
      6平方公尺），有玉里地政事務所土地複丈成果圖二件附
      於原審卷及本院卷可稽，則以面積之觀點而言，依相同之
      道路寬度3公尺計算，甲道較乙道短，且所通行之土地面
      積較少。
    2.又乙道所經之2755地號、2753-1地號及2758-2地號等3筆
      土地使用分區均為山坡地保育區，使用地類別分別為丙種
      建築用地、丙種建築用地及農牧用地，公告土地現值每平
      方公尺分別為新台幣（下同）400元、400元及35元；甲道
      所經之2755地號、2756地號及2758-2地號土地使用分區亦
      均為山坡地保育區，使用地類別分別為丙種建築用地、林
      業用地及丙種建築用地，公告土地現值每平方公尺則分別
      為400元、35元及400元，此有土地登記謄本在卷可按，據
      此計算，乙道所占土地面積之價值為25,860元〈（76×35
      ）+ 400×（34+24）〉＝25860)，甲道所占土地面積之價
      值為25,640元〈（56×400）+（24×35）+（6×400）〉
      ＝25640），是就供作道路通行土地遭占用之面積之價值
      以甲道部分為較少。
    3.再者，通行權之其主要目的，不僅專為調和個人所有之利
      害關係，且在充分發揮袋地之經濟效用，以促進物盡其用
      之社會整體利益，故土地所有人為有效利用其土地，於不
      妨害鄰地正常使用之範圍內，並非必須拘泥於原有之通行
      方法通行鄰地以至公路不可。上訴人雖主張已通行乙道達
      數十年之久云云，然經本院現場勘驗結果，乙道將切割27
      55地號、2753-1地號及2758-2地號土地，使上開土地存有
      畸零土地區塊無法利用，且乙道途經之2753-1地號國有土
      地，用途科目為「房屋基地」，其上有被上訴人丁○○○
      所有門牌號碼為花蓮縣富里鄉○里村○○路43號未辦第1
      次建物登記之建物，該建物現供住宅使用，此有土地產籍
      表及花蓮縣稅捐稽徵處房屋稅籍證明書附卷可參（見本院
      卷第86、128頁），設若依上訴人主張之乙道方案通行，
      將使被上訴人丁○○○所承租2753-1地號國有土地割裂為
      二，造成被上訴人丁○○○無法完整使用，足使該土地使
      用困難，並亦導致土地使用分區（即丙種建築用地）之利
      用價值貶損，由此可知，如允許上訴人通行乙道至產業道
      路，將影響周圍土地之整體使用，致被上訴人丁○○○損
      害過鉅。而甲道途經訴外人己○○所有2756地號土地，雖
      造成2756地號土地分隔為二，惟甲道通行方案，業經訴外
      人己○○當庭表示上訴人補償地上物損失22,000元，並按
      年以每平方公尺計算給付租金5元至8元，即同意上訴人通
      行等語（見本院卷第96頁），又甲道位處2755地號與2756
      地號土地交界（即原審判決附圖二編號），及2758-2地
      號土地近邊界處（即原審判決附圖二編號），被上訴人
      丁○○○及花蓮分處仍能分別就2758-2地號及2755地號土
      地其餘部分為整體之利用，不會造成被區隔、細分之結果
      。是甲道方案顯對周圍地之損害較少。
    4.再按損害程度之高低，應以周圍地所有人之總體損害、適
      當性及公平原則等整體利益相較為主要考量，並以鄰接不
      動產間最妥適利用為意旨，而非以主張通行權之土地所有
      人之利益為唯一衡量，亦不得以其任意行為加負擔於他人
      ，致周圍地所有人損害過鉅。末按為平衡個人所有權之保
      障及充分發揮袋地之經濟效用之二種價值，對於所謂之袋
      地通行權乃不得不給予一定程度之限制，俾免該權利之行
      使過於浮濫，而誠實信用原則在此亦應有所適用。上訴人
      雖主張甲道所經2756地號土地邊緣之土地地勢與上訴人使
      用之2754地號土地高度落差達6、7公尺以上，開路費用約
      13萬元（含砂石級配），又須補償訴外人己○○，費用過
      鉅，且甲道通行路線為「L」型，不利車輛通行，又該土
      地位處「山坡地保育區○○○○道路須山坡地保育主管機
      關之同意，故甲道不符經濟效益等語。然查，甲道與乙道
      所經過之土地均為山坡地保育區，而山坡地之地勢本係高
      低起伏不定、崎嶇不平，無論甲道或乙道均須開整道路後
      始得通行，況甲道方案，需經被上訴人花蓮分處所管理之
      2755地號土地通過後，始與訴外人己○○所有2756地號土
      地相連接，而非逕由上訴人所使用之2754地號土地通往訴
      外人己○○所有2756地號土地，是上訴人辯稱2756地號土
      地地勢與上訴人使用之2754地號土地高度落差達6、7公尺
      以上，難以使用等語，洵非可採。再者，甲道及乙道之路
      線均為「L」型，且甲道所佔之長度及面積均較乙道少，
      故闢路所耗費之經濟成本，乙道勢必耗費較高，是原告此
      部分之主張，亦非可採。
  (二)依前揭所述及上開規定，乙道所行經之土地價值較高、所占
    用之面積較大，且影響被上訴人對於土地周圍之整體使用亦
    較大，反觀甲道所行經之土地價值較低、所占用之面積較小
    ，且影響被上訴人對於土地周圍之整體使用亦較小。據此，
    本件訴外人己○○既同意上訴人通行甲道方案之2756地號土
    地，有同意書一件在卷可憑（見原審卷第89頁），而被上訴
    人亦同意上訴人通行甲道方案，上訴人卻捨此通道不行，強
    令被上訴人劃地允其通行，即與誠實信用行使權利之原則有
    違。是綜合上情，上訴人主張通行乙道之選擇並非對周圍地
    損害最小之處所及方法，且其權利之行使亦與誠實信用原則
    之精神不符，應可認定。
二、綜上所述，本院斟酌兩造所有及相鄰土地之位置、形狀、面
    積、用途、使用現況等，認上訴人主張通行如附圖所示編號
    (1)-(3)部分土地（即乙道），並非損害最少之通行處所及方
    法。從而，上訴人本於民法第787條之規定，請求確認上訴
    人就被上訴人所有之上開土地有如附圖所示編號(1)-(3)道路
    之通行權存在，為無理由，應予駁回。原審為上訴人敗訴之
    判決，於法並無不合，上訴意旨猶指摘原判決不當，求予廢
    棄改判，為無理由，應予駁回上訴。
、本件事證已臻明確，兩造其餘攻擊防禦方法及證據調查，核
    與判決結果不生影響，爰不逐一審酌論述，併此敘明。
肆、據上論結，本件上訴為無理由，依民事訴訟法第436條之1第
    3項、第449條第1項、第78條，判決如主文。
中    華    民    國    95    年    12    月    19    日
                        臺灣花蓮地方法院民事庭
                            審判長法官  林碧玲
                            法      官  楊碧惠
                            法      官  陳燁真
以上正本係照原本作成
本判決不得上訴。
中    華    民    國    95    年    12    月    19    日
                            法院書記官  唐千惠


司法院資訊處製作；財團法人民間司法改革基金會備份。
